【裁判字號】    98,消債更,646
【裁判日期】    981106
【裁判案由】    更生事件
【裁判全文】
臺灣板橋地方法院民事裁定           98年度消債更字第646號
聲  請  人  甲○○
代  理  人  青含國律師
上列當事人因消費者債務清理事件，聲請更生，本院裁定如下：
    主  文
更生及保全處分之聲請均駁回。
聲請費用由聲請人負擔。
    理  由
一、按債務人不能清償債務或有不能清償之虞者，得依本條例所
    定更生或清算程序，清理其債務，消費者債務清理條例第 3
    條定有明文。又聲請更生或清算不合程式或不備其他要件者
    ，法院應以裁定駁回之，但其情形可以補正者，法院應定期
    間先命補正，復為同條例第8 條所明定。次按，債務人對於
    金融機構因消費借貸、自用住宅借款、信用卡或現金卡契約
    而負債務，在聲請更生或清算前，應提出債權人清冊，以書
    面向最大債權金融機構請求協商債務清償方案並表明共同協
    商之意旨，消費者債務清理條例第151條第1項定有明文。而
    消費者債務清理條例所定之前置協商程序，其立法目的係因
    債務人對於金融機構因消費借貸、自用住宅借款、信用卡或
    現金卡契約而負債務，其法律關係較單純明確，金融機構並
    已訂有債務協商機制，使債務人與多數債權人間能利用法院
    程序外解決之協商機制而自主解決其債務，如能協商成立，
    債務人或不須依本條例聲請更生或清算，可疏減法院負擔，
    有效分配司法資源，遂採行協商前置主義。債務人須盡己之
    力與最大債權金融機構謀求自主性的協議清償債務方案，若
    債務人於衡酌己身清償資力，提出符合正當性及合理性之清
    償計畫，卻不被最大債權金融機構所接受時，債務人自得求
    助於法院，選擇向法院聲請更生或清算。反之，若債務人僅
    徒具形式提出協商聲請，而不以積極態度謀求解決清償債務
    方案；或事後又撤回協商之聲請；或債務人所提出之債務清
    償方案與其清償資力不具相當性與合理性時，亦即在衡量債
    務人之負債原因、經濟收入情況、通常生活必要性之支出等
    客觀情狀後，債務人提出之清償計畫，並不符合比例原則之
    要求時，自不能認債務人已充分踐行法律所要求之協商程序
    ；否則，若不問債務人之清償資力如何，概命最大債權金融
    機構必須接受清償條件，即難謂符合法律所定前置協商之精
    神。
二、本件聲請意旨略以：聲請人所負債務，係因購買房屋，無力
    償還貸款，後遭債權銀行拍賣後，仍不足新臺幣（下同）1,
    736, 000元所致，聲請人前已提出債權人清冊，依本條例第
    151條第1項規定，以書面向最大債權金融機構日盛國際商業
    銀行股份有限公司（下簡稱日盛銀行）申請前置協商債務清
    償方案，惟聲請人仍無法負擔日盛銀行所提分 180期、利率
    為0％、每期還款9,783元之協商方案，故前置協商不成立，
    為此，聲請更生等語。
三、經查，聲請人曾提出債權人清冊，依消費者債務清理條例第
    151條第1項規定，以書面向最大債權金融機構日盛銀行申請
    協商債務清償方案，聲請人表示無法負擔分180期，利率0％
    ，每期還款9,783元之協商方案，僅能每月還款1,000元，因
    而協商不成立等情，有財團法人金融聯合徵信中心債權人清
    冊、前置協商不成立通知書、日盛銀行98年10月13日民事陳
    報狀等在卷可稽（參本院卷第22、23、59頁），堪可認定。
    然查：
  (一)雖聲請人自陳每月收入為32,000元（參本院卷第64、78頁）
    ，然據其所檢附之薪資單觀之，其於98年1月至6月之薪資依
    序為32,000元、36,150元、34,500元、34,200元、34,000元
    、34,400元（參本院卷第35、36、37頁），是其平均每月收
    入為34,208元【計算式：（32,000＋36,150＋34,500＋34,2
    00＋34,000＋34,400）÷6＝34,208 】，且依聲請人所提出
    之勞、健保投保資料記載，其投保薪資為34,800元，亦有勞
    工保險被保險人投保資料表、中央健康保險局北區分局保險
    對象投保歷史列印可證（參本院卷第29、30頁），再者，於
    97年度，聲請人之每月薪資平均亦為37,535元【計算式：45
    0,430÷12＝ 37,535】，此有財政部台灣省北區國稅局97年
    度綜合所得稅各類所得資料清單在卷可稽（參本院卷第14頁
    ），綜上，顯見聲請人所稱每月收入以32,000元計之云云，
    並非正確。
  (二)其次，聲請人既已負債大於資產，本應較一般人更為節約支
    出、撙節開銷，故應以行政院主計處公布之98年度臺北縣每
    人每月最低生活費用為10,792元作為計算標準。茲聲請人主
    張其每月必要支出費用為57,505元（包含：房租6,000元、
    電費928元、水費196元、手機電話費包含國際通話費1,417
    元、家用電話及上網費1,006元、瓦斯費600元、加油費用3,
    500元、餐飲費21,000元等，參本院卷第 90、91頁），參酌
    前開行政院主計處公布之98年度臺北縣每人每月最低生活費
    用10,792元之計算標準，該公布之最低生活費用即已包含食
    、衣、住、行等各項生活必要費用在內，可認聲請人所列每
    月必要支出費用為57,505元，顯屬過高，應以每人每月生活
    費用必要支出為10,792元計算，方屬適當。
  (三)再按，依民法第1117條第 1項規定，受扶養權利者，以不能
    維持生活而無謀生能力者為限。聲請人雖陳報其每月尚需負
    擔其配偶林筱洳、長子曾暐翔、長女曾暐婷之扶養費用，惟
    查，聲請人之配偶業已成年，聲請人亦未舉證其妻林筱洳係
    無謀生能力之人，況實際上，林筱洳仍有工作收入，此有96
    、97年度財政部臺灣省北區國稅局綜合所得稅各類所得資料
    清單可按（參本院卷第11、15頁），且聲請人配偶之收入，
    聲請人亦未列入收入計算之。此外，曾暐翔、曾暐婷應由聲
    請人與配偶林筱洳共同負擔扶養義務，而依國稅局扶養免稅
    額計算，扶養費用每人每月為 6,417元，是聲請人應分擔之
    扶養費用應為6,417元【計算式：（6,417+6,417）÷2＝6,4
    17）。是稽之聲請人之每月收支情形，如以較有利於聲請人
    之認定，而以其每月收入為34,000元計之，再扣除必需之生
    活費用、扶養費用後，仍餘16,791元【計算式：34,000－10
    ,792－6,417＝16,791】，衡之上開日盛銀行所提協商方案
    ，聲請人顯然有能力清償債務。末按，聲請人亦未表示其有
    何遭逢變故、身體疾病或其他不能清償債務之特殊情事。
四、綜上所述，本件聲請人之每月收入既足以維持基本生活，亦
    得負擔扶養費用及履行債權人所提議之協商條件，即難認聲
    請人有何不能清償債務之情事或有何不能清償之虞之情形，
    是其主張顯與本條例第 3條所定要件不符，揆諸首開說明，
    本件聲請自不應准許。又本件更生之聲請既經駁回，聲請人
    保全處分之聲請亦失所附麗，應併予駁回，爰裁定如主文。
中    華    民    國    98    年    11    月    6    日
                  民事第三庭    法  官  吳金芳
上為正本係照原本作成。
如不服本裁定，應於裁定送達後10日內，以書狀向本院提出抗告
，並繳納抗告費新臺幣1千元。
中    華    民    國    98    年    11    月    9     日
                                書記官  黃美雲

司法院資訊處製作；財團法人民間司法改革基金會備份。
